臺灣臺中地方法院民事判決　96年度訴字第1597號
原　　　告　丁○○
　　　　　　丙○○○
　　　　　　戌○○
　　　　　　卯○○
　　　　　　戊○○
　　　　　　庚○○
　　　　　　己○○
　　　　　　酉○○
前八人共同
訴訟代理人　宇○○
被　　　告　壬○
訴訟代理人　辰○○
　　　　　　寅○○
前二人共同
訴訟代理人　甲○○
　　　　　　未○○
　　　　　　天○○
　　　　　　宙○
被　　　告　乙○○
　　　　　　癸○○
前二人共同
兼訴訟代理　亥○○
人
被　　　告　甲○○
訴訟代理人　辰○○
被　　　告　申○○
　　　　　　丑○○
　　　　　　巳○○
　　　　　　　　　　　　6號(.
　　　　　　午○○
　　　　　　　　　　　　大德二.
　　　　　　地○○
被　　　告　台灣紙業股份有限公司
法定代理人　子○○
訴訟代理人　梁宵良　　律師
複代理人　　徐曉萍　　律師
　　　　　　辛○○
被　　　告　亥○○
上列當事人間返還土地等事件，本院於96年12月19日言詞辯論終
結，判決如下：
    主    文
原告之訴及假執行聲請均駁回。
訴訟費用由原告負擔。
    事實及理由
甲、程序方面：
  (一)按訴狀送達後，原告不得將原訴變更或追加他訴。但請求之
    基礎事實同一者，或擴張或減縮應受判決事項之聲明者，或
    不甚礙被告之防禦及訴訟之終結者，不在此限。被告於訴之
    變更或追加無異議，而為本案之言詞辯論者，視為同意變更
　　或追加。民事訴訟法第255條第1項第2、3、7款及同條第2項
  　分別定有明文。本件原告起訴時，請求(一)被告台灣紙業股份
    有限公司 (下稱台紙公司)應負全責將台中縣大肚鄉○○○
    街住戶即台紙公司以外之其餘被告所共有坐落於台中縣大肚
    鄉○○段第49之23地號土地上之排水溝拆除，返還土地予原
    告，並給付原告每年新台幣 (下同)8 萬元租金。(二)原告願
    供擔保請准宣告假執行，並主張訴訟標的為物上請求權。嗣
    於訴訟中 (96年11月2日)就前揭聲明(一)更正為(一)被告全體應
    就各自於附圖編號Ａ到Ｎ所示水溝佔用原告所有坐落台中縣
    大肚鄉○○段49-23地號土地之面積予以拆除，返還土地予
    原告全體。(二)被告全體 (台紙公司除外)每人應給付原告各
    85,000元整。原聲明(二)移為聲明(三)。復於言詞辯論終結期日
    (96年12月19日)，就變更後之聲明(二)更正為被告應連帶給付
    原告新台幣新台幣425,000元整，並自起訴狀繕本送達翌日
    起按年息百分之五計算之利息，並自96年6月8日起按年於每
    年6月8日給付原告85,000元整。又原告於起訴時僅表明聲明
    (一)之訴訟標的為物上請求權，嗣於訴訟中 (96年11月21日)
    補正聲明(二)對台紙公司之訴訟標的為侵權行為法律關係，對
    `其餘被告之訴訟標的為不當得利。核其前揭聲明更正或補
    正，係屬擴張應受判決事項之聲明，或不甚礙被告防禦及訴
    訟終，而被告不為異議而為本案言詞辯論，揆諸上開說明，
    為法所許，應予准許，合先敘明。
  (二)又本件除被告台紙公司外，其餘被告未於最後言詞辯論期日
    到場，核無民事訴訟法第386條各款所列情形，爰依原告之
    聲請，由其一造辯論而為判決。
乙、實體方面：
壹、原告主張：
　(一)被告台紙公司未經原告同意，於原告共有台中縣大肚鄉○○
  　段第49之23地號土地 (下稱系爭土地)上鋪設如附圖編號A至
    N 所示之排水溝供其餘被告使用，無權占用原告之土地迄今
    。原告發現上開情形，雖迭次向被告台紙公司反應請求返還
    原告前揭土地，但被告台紙公司推諉不為處理，爰依物上請
    求權請求台紙公司以外被告拆除系爭排水溝返還土地予原告
    。又原告分別於85年、86年間向台紙公司購買系爭土地所有
    權迄今，台紙公司以外被告所有系爭排水溝無權使用原告共
    有系爭土地，顯係無法律上原因而受有利益，應按年返還相
    當於租金之不當得利，爰依侵權行為、不當得利法律關係請
    求被告連帶給付如聲明二所示金額等語。
  (二)對被告抗辯之陳述：
  1.原告購買系爭土地及其上建物時，被告台紙公司未告知系爭
    排水溝為公共排水溝，供兩旁住戶使用，合約內所提供附圖
    、廣告說明均未述及系爭排水溝所處基地位置，亦未書明系
    爭排水溝供其餘被告等使用，或表明係原告與其餘被告所共
    有，原告亦不可能接受此現況，而點交時亦未包括系爭排水
    溝，難認原告知悉系爭排水溝係供其餘被告使用，迄96年1
    月22日土地鑑界時始知悉系爭土地遭被告台紙公司無權使用
    設置系爭排水溝。
  2.被告台紙公司侵害原告就系爭土地所有權，未經同意而設計
    排水溝供其餘被告使用，被告台紙公司應依侵權行為法律關
    係拆除系爭排水溝返還土地及補償原告每年85,000元租金。
  3.原告從94年10月13日起多方請求被告台紙公司拆除系爭排水
    溝，並陸續於95年4月17日、95年7月25日、95年10月30日、
    96年2月5日向被告台紙公司請求，時效業已中斷，並於96年
    6月7日提起本件訴訟，然而被告台紙公司置之不理，而原告
    等購買系爭土地及其上建物時間最早為85年1月16日，最晚
    為86年12月1日，難認侵權行為損害賠償請求權時效業已完
    成。
  (三)並聲明：(一)被告全體應就各自於附圖編號Ａ到Ｎ所示水溝佔
    用原告所有坐落台中縣大肚鄉○○段49-23地號土地之面積
    予以拆除，返還土地予原告全體。(二)被告應連帶給付原告
    425,000元整，並自起訴狀繕本送達翌日起按年息百分之五
    計算之利息，並自96年6月8日起按年於每年6月8日給付原告
    85,000元整。(三)原告願供擔保請准宣告假執行。
貳、被告部分：
    被告天○○、顏惠、丑○○、巳○○、地○○未到庭陳述，
    亦未提出書狀作可聲明或陳述，茲將到場被告所為聲明、陳
    述記載如后：
一、被告未○○則以：被告台紙公司交付房屋時，系爭水溝就是
    現狀，被告並不知情，如果系爭排水溝拆除後，排水就會發
    生困難，問題源頭既然是台紙公司導致，應由台紙公司出面
    解決。並聲明：駁回原告之訴。
二、被告甲○○、壬○則以：
    不同意被告台紙公司主張附圖所示各被告實際使用之水溝依
    法成為原告共有土地之一部分。水溝之所有權人仍為除台紙
    公司以外之各被告。並聲明：駁回原告之訴。
三、被告乙○○、亥○○、癸○○、申○○、午○○、寅○○未
    為陳述，但聲明：駁回原告之訴。
四、被告台紙公司則以：
　(一)被告台紙公司興建之系爭日光郡社區，所設置之社區○○設
  道路，是依道路兩旁住戶使用情形，而為不同之土地持分規劃
  ；原告所指大明三街等是因前排住戶尚有留設後門，供出入
　　使用，故由兩旁住戶共同持分道路之所有權；至於大明五街
  　35巷及45巷，則因前排住戶未留設後門通行，故僅由後排住
    戶持分道路之所有權。系爭土地為被告台紙公司所興建日光
  　郡社區○○設道路，於規劃、設計及興建、銷售時，即於該
    道路兩旁分別設置排水溝，供住戶及道路排水使用，為原告
    所知；事隔十餘年，再因排水溝不潔影響環境衛生之爭議，
    請求被告台紙公司拆除，並無理由。且購買時被告大德二街
  　等住戶，尚未於該後院加蓋，排水溝坐落之位置及其用途，
    更屬明確；被告台紙公司並無任何疏失或利益；事隔十餘年
    後，再因排水溝不潔之爭議，提出土地侵權請求，其請求權
    亦因時效而消滅。
  (二)又權利人於法律限制內，雖得自由行使其權利，然其目的要
    以保護自己之利益為必要，若專人損害他人利益為目的，其
    權利之行使，實為不法行為，自為法所不許；本件原告行使
    之權利，致台紙公司以外被告無法使用系爭排水溝排放家庭
    廢水，自己所得利益極少，而他人所受之損害甚大，非不得
    視為以損害他人為主要目的（最高法院71年台上字第737號
    判例參照），其所為之請求顯然不具利益保護之正當性。
　(三)按附著於土地而在性質上固定成為土地之一部分者，如柏油
  　馬路、高速公路、水井、下水道、排水溝、地下道等，應視
    為土地之一部分，而非土地之定著物。故系爭設置於前開原
    告共有之土地內之排水溝，既屬土地之一部分，被告台紙公
    司已隨同系爭土地所有權點交給原告，被告台紙公司自無拆
    除之權能，且被告台紙公司並未使用該排水溝，原告依所有
    物返還請求權之法律關係，請求被告台紙公司拆除及補償每
    年85,000元之租金，顯非有據等語資為抗辯。並聲明：原告
    之訴駁回，如受不利判決願供擔保請准宣告免為假執行。
、得心證之理由
    本件兩造所爭執之處，應在於系爭排水溝地上物之所有權為
    誰所有？台紙公司以外被告使用系爭排水溝是否為侵權行為
    或受有不當得利？
一、按所有人對於無權占有或侵奪其所有物者，得請求返還之。
    對於妨害其所有權者，得請求除去之。有妨害其所有權之虞
    者，得請求防止之。民法第767條定有明文。又民法第66條
　　所稱定著物係指非土地之構成部分，而繼續固定附著於土地
  　之物，如其附著情形已成為土地一部分者，如排水溝、水井
    堤防、高速公路、假山、魚池、隧道、地下道、柏油馬路等
    ，應視為土地之一部分，而非土地之定著物 (施啟揚著、民
    法總則　94年版177頁；洪遜欣著　中國民法總則　76年版
    218頁；劉得寬　民法總則　第154 頁)。經查，系爭排水溝
    於被告台紙公司興建日光郡社區時即已鋪設完成於系爭土地
    上，原告向被告購買系爭土地及其上建物，並移轉系爭土地
    及其上建物所有權予原告，原告等人始取得系爭土地所有權
    。次查，系爭排水溝附著於原告所有系爭土地上，而排水溝
    之材料為動產，經施作之後附著於土地形成水溝，非經毀損
    或變更其性質，不能分離，已成為系爭土地之一部分，因而
    不動產所有人即原告取得系爭排水溝之所有權。原告既已取
    得系爭排水溝之所有權，則對自己之所有物於法令限制之範
    圍內，得自由使用、收益、處分，被告等既非系爭排水溝之
    處分權人，原告請求被告拆除系爭排水溝，洵屬無據。
二、次按因故意或過失，不法侵害他人之權利者，負損害賠償責
    任。因侵權行為所生之損害賠償請求權，自請求權人知有損
    害及賠償義務人時起，二年間不行使而消滅。自有侵權行為
    時起，逾十年者亦同。損害賠償之義務人，因侵權行為受利
    益，致被害人受損害者，於前項時效完成後，仍應依關於不
    當得利之規定，返還其所受之利益於被害人。民法第184條
    第1項、第197條分別定有明文。而本件系爭排水溝為原告所
    有，已如前述。系爭排水溝係台紙公司興建，其於自己土地
    上興建排水溝，不生侵權行為情事，嗣後興建完成後，出售
    土地與建物予其餘兩造當事人，於交付原告時，除依契約約
    定交付基地、建物，未將排水溝交付原告，反交付其餘被告
    使用作為排放家庭廢水之用，則對原告而言，台紙公司有不
    完全給付情事，易言之，即台紙公司未履行出賣人義務，即
    將系爭土地之使用收益權完整交付原告，未將原告所不使用
    之排水溝拆除，反交付原告，並成為土地一部分，致原告對
    於系爭排水溝所在基地無法使用收益，性質上為強迫得利，
    然究不能謂台紙公司或其餘被告有何共同故意過失不法侵害
    原告對系爭土地所有權。是以，原告依侵權行為法律關係請
    求被告連帶賠償，尚嫌無據，應予駁回。
三、又按無法律上之原因而受利益，致他人受損害者，應返還其
    利益。民法第179條定有明文。本件原告主張台紙公司以外
    被告為系爭排水溝所有權人，系爭排水溝既無權占有使用原
    告所有系爭土地供家庭廢水排放之用，顯係無法律上原因受
    有利益等語。經查，本件系爭排水溝既因附著於土地而成為
    土地一部分，系爭排水溝所有權人為原告，既非台紙公司以
    外被告，不生台紙公司以外被告為系爭排水溝所有權人占有
    使用系爭土地，而受有利益情事，原告依不當得利法律關係
    請求台紙公司以外被告返還所受利益，亦屬無據。
四、綜上所述，原告依據物上請求權法律關係，請求被告拆除系
    爭排水溝，因系爭排水溝附著於系爭土地，為系爭土地一部
    分，原告為所有權人，被告無處分權，不得拆除系爭排水溝
    。又原告另依侵權行為法律關係，請求被告台紙公司賠償所
    受損害，因台紙公司係先於系爭土地上興建排水溝，係在自
    自土地上興建排水溝後，嗣將系爭土地及其上建物出賣原告
    ，於交付占有時未拆除系爭排水溝，而誤將系爭排水溝交付
    其餘被告使用，性質上為不完全給付，不生台紙公司侵權行
    為情事。至原告依不當得利法律關係請求台紙公司以外被告
    返還相當於租金之不當得利，因系爭排水溝所有權人既非台
    紙公司以外被告，不生占有使用系爭土地而受有利益情事。
    至原告得否依不完全給付之法律關係請求被告債務不履行損
    害賠償，或以台紙公司以外被告之家庭廢水水道通過原告系
    爭土地上之系爭排水溝，而家庭廢水水道係經由水泥所製作
    而成排水溝以引導水流，但因水道所引導之水流經原告之土
    地致原告無法自由使用其土地，而獲有利益，得否另訴請求
    不當得利，係屬另一事，非本院所得審究，附為敘明。
五、本件事證業臻明確，兩造其餘之攻擊防禦方法，及未經援用
    之證據，經本院審酌後，認為均不足以影響本判決之結果，
    自無一一詳予論駁之必要，併此敘明。
肆、原告之訴既經駁回，其聲請供擔保為假執行，失所依據，併
    予駁回。
伍、訴訟費用負擔之依據：民事訴訟法第78條。
中　　華　　民　　國　　96　　年　　12　　月　　31　　日
                  民事第一庭    法  官  陳學德
正本係照原本作成。
如對本判決上訴，須於判決送達後20日內向本院提出上訴狀。
中　　華　　民　　國　　96　　年　　12　　月　　31　　日
                                書記官
